臺灣士林地方法院民事判決　　　　九十九年度建字第四十四號
原　　　告　宏成營造股份有限公司
法定代理人　邱智雄
原　　　告　樺豐水電工程有限公司
法定代理人　林延東
共　　　同
訴訟代理人　方春意律師
被　　　告　國防部軍備工程營產中心
法定代理人　邴建辰
訴訟代理人　張仁興律師
　　　　　　王正豪律師
上列當事人間請求給付工程款事件，本院於民國九十九年十二月
二十一日言詞辯論終結，判決如下：
    主  文
原告之訴及假執行之聲請均駁回。
訴訟費用由原告負擔。
    事實及理由
一、原告起訴主張：
  (一)原告共同承攬被告所招標之「陸軍部隊訓練場地整建—涼山
    營區工程」（下稱系爭工程），並於民國九十八年一月十二
    日與被告簽訂工程採購承攬契約（下稱系爭工程契約），契
    約金額新臺幣（下同）一億零三百二十萬元，契約採總額結
    算。系爭工程因部分工項問題而自九十九年一月二十日報准
    停工，原告於同年八月五日申請復工。
  (二)系爭工程契約第三條第四款約定：「採契約價金總額結算給
    付者，工程之個別項目實作數量較契約所定數量增減百分之
    十以上，其逾百分之十部分，得以契約變更增減契約價金，
    未達百分之十者，契約價金不予增減。」，原告於系爭工程
    施作中，有關水電工程項中，實作數量與標單或圖說不符，
    且就施作數量逾百分之十部分，請求被告依契約規定為契約
    變更，增加契約工程款，惟遭被告否決，依民法第一百零一
    條第一項規定，條件應視為已成就，原告自得請求被告給付
    增作之工程款。又本件經原告提請行政院公共工程委員會採
    購申訴審議委員會調解，雖因原告樺豐水電工程有限公司（
    下稱樺豐公司）不同意調解建議，而調解不成立，然該會於
    調解中提出之調解方案，亦建議被告增加給付一百零一萬四
    千九百八十九元，並經被告函覆接受，可見原告之請求為有
    理由。
  (三)茲就原告主張應為增加給付之工項分述如下：
    １工程項目第壹、一3.2.11.１「XLPE 1/C電纜600v級250 m
      ㎡工項」，標單數量為四百五十公尺，實作數量為六千四
      百八十公尺，扣除百分之十之後，實作數量尚較標單數量
      增加一千五百三十公尺，單價為五百六十六元，應增加金
      額為八十六萬五千九百八十元（計算式：1,530 ×566 ＝
      865,980）。
    ２工程項目第壹、一3.2.11.２「XLPE 1/C電纜600v級50 m㎡
      工項」，標單數量為三百七十五公尺，實作數量為五百四
      十公尺，扣除百分之十之後，實作數量尚較標單數量增加
      一百二十七點五公尺，單價為一百二十一元，應增加金額
      為一萬五千四百二十八元（計算式：127.5 ×121 ＝15,4
      28，元以下四捨五入）。
    ３工程項目第壹、一3.2.15.１「PVC 管100 Φ×7.0m/m工項
      」，標單數量為一千四百四十公尺，實作數量為二千一百
      六十公尺，扣除百分之十之後，實作數量尚較標單數量增
      加五百七十六公尺，單價為一百四十八元，應增加金額為
      八萬五千二百四十八元（計算式：576 ×148 ＝85,248）
      。
    ４「臺電電力外管線至表前電纜250m㎡工項」，契約圖說及
      標單均未列入，屬新增項目。此部分實作數量為八十公尺
      ，因規格與第壹、一3.2.11.１工項相同，故單價應以五百
      六十六元計，此部分因非屬設計範圍，故應依變更設計核
      定計價，計四萬五千二百八十元（計算式：80×566 ＝45
      ,280）。
    ５因上述增作，則與增作有關之「配線另料」、「打洞修補
      、消耗另料」、「運雜費」、「工資」等項，亦應依增作
      比例權重予以調整，故：
      (1)工程項目第壹、一3.2.之「配線另料」應增加十五萬
        七千二百七十五元。
      (2)工程項目第壹、一3.2.之「配管線另料」應增加一萬
        六千零三十元。
      (3)工程項目第壹、一3.2.之「打洞修補」應增加給付七
        萬六千五百五十九元。
      (4)工程項目第壹、一3.2.之「消耗另料」應增加四萬七
        千八百八十五元。
      (5)工程項目第壹、一3.2.之「運雜費」應增加給付三萬
        二千五百五十七元。
      (6)工程項目第壹、一3.2.之「工資」應增加給付十萬三
        千五百七十五元。
    ６上開４「臺電電力外管線至表前電纜250m㎡工項」，屬新
      增之工項，故亦應就上５所列之(1)至(6)項編列給付共計九
      千一百六十四元。
    ７因增加工程結果，必使結算總價增加，則依結算總價之固
      定比例計算之「品管組織費」、「勞工安全衛生管理費」
      、「空氣污染防制設施」、「利潤及管理費」、「加值營
      業稅」、「營造業綜合保險費」等費用，亦應一併依比例
      調整，應增加二十一萬八千八百六十一元。
  (四)為此，就「XLPE 1/C電纜600v級250m㎡工項」、「XL PE1/C
    電纜600v級50 m㎡工項」、「PVC 管100 Φ×7.0m/m工項」
    部分，依系爭工程契約第三條第四款之約定請求給付；就「
    臺電電力外管線至表前電纜250m㎡工項」部分，則依民法第
    四百九十條、第四百九十一條、第一百七十九條之規定請求
    給付等語。
  (五)並聲明：1.被告應給付原告一百六十七萬三千八百四十一元
    及自九十九年一月二十一日起至清償日止，按週年利率百分
    之五計算之利息；2.願供擔保，請准宣告假執行。
二、被告則以：
  (一)系爭工程為「總價結算契約」，亦即在系爭工程契約所約定
    之範圍內，被告所應給付之價金為系爭工程契約之總價金，
    原告應履行者為系爭工程契約之全部，而非僅為標單之項目
    及數量。系爭工程契約第三條第四款已明定契約價金增減之
    比較對象為「實作數量」與「契約數量」，而非「實作數量
    」與「標單數量」。而所謂「契約」，依系爭工程契約第一
    條第一項及第三項之約定，包括契約條款、開（決）標紀錄
    、投標須知及補充投標須知、工程圖說、工程標單及單價分
    析表、施工規範及說明書等，各契約文件均有互相補充與解
    釋之功能，如有不一致或衝突時，則依系爭工程契約第一條
    第三項之約定辦理，即工程圖說優先於工程標單及單價分析
    表。況系爭工程契約業明定標單之效力僅為參考文件，並非
    原告所應履行之全部契約標的，原告自有依工程圖說核對標
    單之義務，如標單有漏載、漏列或不足，而係契約約定工作
    範圍（如工程圖說）內者，仍為原告之履約範圍。原告竟完
    全忽略工程圖說亦為契約文件，效力甚至優於標單之約定，
    徒以實際施作數量與標單不符，主張增加契約價金，自非可
    採。
  (二)被告對外招標時所提供之工程圖說，迄今均未修正，該圖面
    上所顯示之施工範圍，為二電表之連接（即MP與KWH-MP之間
    ），此為工程圖說所要求之施作範圍，且原告之契約義務為
    按圖施作，圖說上附註係記載為配管線「約」三百公尺，並
    非施作長度即為三百公尺，況同附註第三點明確要求原告應
    實地現場勘查無誤後，再行決定是否投標，如決定投標後，
    在總價承攬之範圍內，不得日後再藉詞要求辦理追加。再者
    ，原告為專業廠商，不可能亦不應推諉其不知建築法第三十
    九條按圖施作之規定。
  (三)系爭工程契約文件既包括工程圖說，而被告於公告招標時即
    已提出該圖說供投標廠商閱覽，業將相關資訊及風險充分告
    知，投標廠商即原告經評估仍決定參與投標，則相關風險應
    由原告自行承擔。況原告於提出本件請求前，從未向被告表
    示數量不足，直至該工項施作完成後，始要求辦理追加，顯
    見原告未充分評估與核對之數量差異，自不應再將此風險轉
    嫁被告負擔，被告亦否認有民法第一百零一條第一項以不正
    當行為阻其條件成就之情事。
  (四)至「臺電電力外管線至表前電纜250m㎡工項」部分，被告否
    認主動指示被告增加施作，且依系爭工程契約第十五條第十
    三項約定，水電之銜接為原告之工作範圍。何況，系爭工程
    為一軍事訓練場地，除一般建物機電設備（如消防及各式電
    源、照明設備等）須用電外，訓練用之中央管理系統、監視
    系統、活動靶機工程等，亦需用電，因此系爭工程用電應為
    該工程目的範圍，並非契約外之事項，亦非新增項目。且原
    告於施作前及施作本工項期間，均未通知被告辦理追加，原
    告如認本工項非屬系爭工程契約範圍內，本即得不予施作，
    如有疑義，亦應先向被告釐清，足見原告於施作本工項時，
    對該工項屬系爭工程契約範圍，並無疑義。該工項既為系爭
    工程契約約定之範圍，被告據以受領，自屬有法律上之原因
    ，原告主張依民法第四百九十條、第四百九十一條，請求承
    攬報酬，及依民法第一百七十九條主張不當得利，均屬無理
    由。
  (五)本件「XLPE 1/C電纜600v級250m㎡工項」、「XLPE 1/C電纜
    600v級50 m㎡工項」、「PVC 管100 Φ×7.0m/m工項」、「
    臺電電力外管線至表前電纜250m㎡工項」（下稱系爭工項）
    之實際施作數量及計價，雖經兩造於行政院公共工程委員會
    調解時確認，被告雖曾同意依調解建議而為給付，然嗣因調
    解不成立，該調解建議自不能作為本件裁判之基礎等語，資
    為抗辯。
  (六)並聲明：1.原告之訴駁回；2.如受不利之之判決，願供擔保
    ，請准宣告免為假執行。
三、兩造不爭執之事實：
    被告為興建系爭工程，依政府採購法規定辦理公開招標，由
    原告以契約金額一億零三百二十萬元得標，並於九十八年一
    月十二日，與原告簽訂系爭工程合約，由原告共同承攬系爭
    工程，契約金額採總額結算。嗣兩造就工程項目結算結果：
    1.第壹、一3.2.11.１「XLPE 1/C電纜600v級250m㎡工項」，
    標單數量為四百五十公尺，實作數量為六千四百八十公尺，
    扣除百分之十後，實作數量較標單數量增加一千五百三十公
    尺，單價為五百六十六元。2.第壹、一3.2.11.２「XLPE 1/C
    電纜600v級50 m㎡工項」，標單數量為三百七十五公尺，實
    作數量為五百四十公尺，扣除百分之十後，實作數量較標單
    數量增加一百二十七點五公尺，單價為一百二十一元。3.第
    壹、一3.2.15.１「PVC 管100 Φ×7.0m/m工項」，標單數量
    為一千四百四十公尺，實作數量為二千一百六十公尺，扣除
    百分之十後，實作數量較標單數量增加五百七十六公尺，單
    價為一百四十八元。4.「臺電電力外管線至表前電纜250m㎡
    」工項，系爭工程契約標單並未列入，實作數量則為八十公
    尺，規格則與第壹、一3.2.11.１工項相同，單價為五百六十
    六元。另與系爭工項有關之「配線另料」、「打洞修補、消
    耗另料」、「運雜費」、「工資」、「品管組織費」、「勞
    工安全衛生管理費」、「空氣污染防制設施」、「利潤及管
    理費」、「加值營業稅」、「營造業綜合保險費」等，均採
    一式計價方式。又被告就系爭工項，拒絕辦理契約變更，兩
    造就本件工程款糾紛，雖曾由行政院公共工程委員會調解，
    但調解不成立等事實，為兩造所不爭執，並有系爭工程契約
    書、詳細價目表、工程圖說、總表、經兩造會算確認之系爭
    工項施作數量及計價表、行政院公共工程委員會調解不成立
    證明書在卷可稽（見本院卷第八十一頁第一Ο六頁、第十五
    頁反面至第十七頁、第一二五頁、第一二六頁、第二十頁、
    第二十四頁至第二十五頁），自堪信為真實。
四、得心證之理由：
    原告主張被告就系爭「XLPE 1/C電纜600v級250m㎡工項」、
    「XLPE 1/C電纜600v級50 m㎡工項」、「PVC 管100 Φ×7.
    0m/m工項」施作數量逾百分之十部分，被告拒絕為契約之變
    更，應視為條件已成就；又系爭「臺電電力外管線至表前電
    纜250m㎡工項」，非屬設計範圍，被告自應給付此部分工程
    款。另與系爭工項有關之「配線另料」、「打洞修補、消耗
    另料」、「運雜費」、「工資」、「品管組織費」、「勞工
    安全衛生管理費」、「空氣污染防制設施」、「利潤及管理
    費」、「加值營業稅」、「營造業綜合保險費」等，亦應一
    併依比例調整而為增加給付等情，為被告所否認，並以前揭
    情詞置辯。經查：
  (一)原告雖主張被告就系爭「XLPE 1/C電纜600v級250m㎡工項」
    、「XLPE 1/C電纜600v級50 m㎡工項」、「PVC 管100 Φ×
    7.0m/m工項」施作數量逾百分之十部分，被告拒絕為契約之
    變更，應視為條件已成就等語，又因條件成就而受不利益之
    當事人，如以不正當行為阻其條件之成就者，視為條件已成
    就，民法第一百零一條第一項固亦有明文。然系爭工程契約
    第三條約定：「契約價金之給付，應為下列方式：(一)依契約
    價金總額結算。契約價金總額，除另有規定外，為完成契約
    所需全部材料、人工、設備及施工所必須之費用。‧‧‧(四)
    採契約價金總額結算給付者，工程之個別項目實作數量較契
    約所定數量增減達百分之十以上時，其逾百分之十之部分，
    得以契約變更增減契約價金，未達百分之十者，契約價金不
    予增減。」；第四條約定：「(二)契約所附供廠商投標用之工
    程數量清單，其數量為估計數，除另有規定者外，不應視為
    廠商完成履約所須供應或施作之實際數量。」等語（見本院
    卷第八十三頁）。足見系爭工程契約係以實作數量增減逾百
    分之十之不確定事實，作為兩造是否辦理契約變更之條件，
    而條件發生之效果，則為辦理契約變更。因此，以不正當行
    為阻止其條件之成就者，該不正當行為，應指阻止實作數量
    增減超過百分之十條件成就之行為，而非拒絕變更契約本身
    。是原告主張被告就系爭「XLPE 1/C電纜600v級250m㎡工項
    」、「XLPE 1/C電纜600v級50 m㎡工項」、「PVC 管100 Φ
    ×7.0m /m 工項」施作數量逾百分之十部分，拒絕為契約之
    變更，係以不正當行為阻其條件之成就一節，顯非可採。又
    上開條件成就之效果，為辦理契約變更以增減價金，並非當
    然發生契約價金增減之結果，亦即該條件之成就，當事人一
    方所取得之權利，僅為要求他方合意辦理契約變更，在契約
    變更之前，原告就實作數量超出百分十以上部分之報酬請求
    權尚未發生，自無依系爭契約逕為請求被告給付所增加承攬
    報酬，及與系爭工項相關所增加費用之權利。
  (二)原告固又主張系爭「臺電電力外管線至表前電纜250m㎡工項
    」，並未列入系爭工程契約標單一節，此為被告所不爭執，
    惟抗辯工程圖說已有記載，應屬系爭工程契約之範圍等語。
    查：
    １系爭工程契約第一條約定：「(一)契約包括下列文件：1.招
      標文件及其變更或補充。2.投標文件及其變更或補充。3.
      決標文件及其變更或補充。4.契約本文、附件及其變更或
      補充。5.依契約所提出之履約文件或資料。‧‧‧(三)契約
      文件效力規定：下列各項契約文件，其於衝突或不一致之
      情形時，優先順序如下：1.本契約條款。2.開（決）標紀
      錄。3.投標須知及補充投標須知。4.工程圖說。5.工程標
      單及單價分析表。6.施工規範及說明書。」；第三條約定
      ：「契約價金之給付，應為下列方式：‧‧‧(二)標單所列
      工程項目及數量僅供乙方（按：指原告，下同）參考，在
      投標前乙方應自行實地履勘，乙方同意依工程圖說確實估
      算並核對標單，此為乙方之契約義務。如發現圖說與標單
      或其他數量或工項清單不符時，應以圖說為準，並應於投
      標前向甲方提出並請求說明。」；第四條約定：「(三)採契
      約價金總額結算給付者，未列入前款清單之項目或數量，
      其已於契約載明應由乙方施作或為乙方完成履約所必須者
      ，仍應由乙方負責供應或施作，不得據以請求加價。」等
      語（見本院卷第八十二頁反面、第八十三頁）。揆之設計
      圖說附註亦明載：「三投標廠商對各項文件均應確實了解
      ，估價前並須親自至工程地點詳細勘察，對於電表設置位
      置須調查清楚，日後不得藉詞要求辦理追加。‧‧‧五承
      包廠商於施工期間如有對圖說或本工程有不了解時，應於
      施工前十五日請求業主及設計單位解釋說明，不可擅自猜
      測施工」等語（見本院卷第一二五頁）。顯見系爭工程契
      約之標單，並非認定系爭工程施工範圍之唯一依據，而應
      綜觀系爭工程契約條款、開（決）標紀錄、投標須知及補
      充投標須知、工程圖說、施工規範及說明書等各項契約文
      件而為解釋，且工程圖說之效力尚優先於標單及單價分析
      表，標單所列工程項目及數量亦僅供原告參考之用，原告
      在投標前並有自行實地履勘，依工程圖說確實估算、核對
      標單之義務，如有疑義，應向被告或設計單位請求釋疑，
      如未提出釋疑，而為工程圖說所記載，縱未列入工程數量
      清單之項目或數量，仍屬系爭工程之施工範圍，應認已為
      原告於投標前所評估，自不得以其係工程之漏項，而要求
      增加報酬。
    ２依系爭工程契約第十五條第十二項約定：「對於需申請使
      用執照之建築物，應於工程竣工後，由乙方負責完成銜接
      水電、昇降設備及消防安全檢查，並取得執照。」等語（
      見本院卷第一ΟΟ頁），是系爭「臺電電力外管線至表前
      電纜250m㎡工項」，顯為原告完成履約所必須。再細繹系
      爭工程契約圖說（見本院卷第一二五頁），該圖面所顯示
      原告之施工範圍，係MP與KWH-MP二電表間配管線之連接。
      原告又自承無法舉證證明系爭「臺電電力外管線至表前電
      纜250m㎡工項」係由被告另行指示施作（見本院卷第一六
      Ο頁）。綜上，足證系爭「臺電電力外管線至表前電纜25
      0m㎡工項」應涵蓋於系爭工程契約及工程圖說內。揆諸前
      開１之說明，系爭工程契約及工程圖說之效力既優先於標
      單，原告自不得以該工項未於標單記載，即據以主張該工
      項非屬設計範圍。且原告於投標前，本有詳閱各項契約文
      件，於估價前親赴工程地點詳細勘察，及依工程圖說確實
      估算並核對標單之契約義務，原告就標單未記載之系爭「
      臺電電力外管線至表前電纜250m㎡工項」項目及數量，既
      未於投標前請求原告釋疑，應認為其投標前所評估，而有
      施作之義務，自不得藉詞請求追加工程款。又被告受領此
      工項之給付，係基於系爭工程契約而受利益，並非無法律
      上之原因，亦不構成不當得利。
  (三)至系爭工項之履約爭議，雖經原告提請行政院公共工程委員
    會採購申訴審議委員會調解，經該會建議被告增加給付一百
    零一萬四千九百八十九元，被告並曾以九十九年四月十二日
    以備工建管字第Ο九九ΟΟΟ四五六九號函復同意行政院公
    共工程委員會表示同意接受調解建議，惟因原告樺豐公司於
    九十九年四月七日以（九十九）樺字第九九Ο四Ο七號函復
    行政院公共工程委員會表示不同意接受調解建議，原告宏成
    營造股份有限公司則逾期未表示意見，而視為不同意，經行
    政院公共工程委員會依政府採購法第八十五條之三第一項後
    段規定，以兩造無法合意而調解不成立，有被告九十九年四
    月十二日備工建管字第Ο九九ΟΟΟ四五六九號函、樺豐公
    司九十九年四月七日（九十九）樺字第九九Ο四Ο七號函、
    調解不成立證明書附卷足憑（見本院卷第二十一頁、第二十
    二頁、第二十四頁至第二十五頁）。則依政府採購法第八十
    五條之一第三項：「採購申訴審議委員會辦理調解之程序及
    其效力，除本法有特別規定者外，準用民事訴訟法有關調解
    之規定。」；民事訴訟法第四百二十二條：「調解程序中，
    調解委員或法官所為之勸導及當事人所為之陳述或讓步，於
    調解不成立後之本案訴訟，不得採為裁判之基礎。」之規定
    ，被告所為之上開讓步，自不得採為本件裁判之基礎。
五、綜上所述，原告以前揭原因事實，主張依系爭工程契約第三
    條第四款、承攬報酬請求權、不當得利請求權，請求被告給
    付一百六十七萬三千八百四十一元及自九十九年一月二十一
    日起至清償日止，按週年利率百分之五計算之利息，洵屬無
    據，不應准許。又原告之訴既經駁回，其假執行之聲請，亦
    失所附麗，應併駁回之。
六、本件事證已臻明確，兩造其餘主張、陳述及所提之證據，經
    審酌均與本院前揭判斷不生影響，爰不一一詳予論述，附此
    敘明。
七、據上論結，原告之訴為無理由。依民事訴訟法第七十八條，
    判決如主文。
中    華    民    國   100    年    1     月    28    日
                          臺灣士林地方法院民事第三庭
                              法      官  孫萍萍
以上正本證明與原本無異。
如對本判決上訴須於判決送達後二十日內向本院提出上訴狀。如
委任律師提起上訴者，應一併繳納上訴審裁判費。
中    華    民    國   100    年    1     月    28    日
                              書  記  官  周玉惠